【裁判字號】    89,訴,5339
【裁判日期】    900320
【裁判案由】    確認買賣關係不存在
【裁判全文】
臺灣臺北地方法院民事判決  八十九度訴字第五三三九號
    原      告  乙○○
                甲○○
    共      同
    訴訟代理人  逄紹峰律師
                唐行深律師
    被      告  丙○○      住.
    訴訟代理人  陳松棟律師
右當事人間請求確認買賣關係不存在事件，本院判決如左：
    主      文
原告之訴及其假執行之聲請均駁回。
訴訟費用由原告負擔。
    事      實
甲、原告方面：
一、聲明：被告應給付原告各新台幣（下同）一百一十二萬元，及自民國九十年一月
    二日起至清償日止按年息百分之五計算之利息。原告願供擔保請准宣告假執行。
二、陳述：
（一）原告乙○○於八十二年九月間以總價金二百二十四萬元，分別向訴外人金誼建
      設股份有限公司（下稱金誼公司）及鄭金富預購坐落台北市○○區○○段四小
      段五八、六○、六一、六二、六三等地號土地上之「信義立體停車場」Ｂ棟第
      八號之停車位乙位及其基地之應有部分，該停車塔於八十四年十月間完工取得
      使用執照，因停車塔共一一八個停車位，因此每一車位承買人獲登記取得停車
      塔之建物所有權應有部分一一八分之一，原告乙○○將所購買之車位登記為其
      與母親即原告甲○○共有，因此原告二人於八十四年十二月間獲登記各取得停
      車塔之建物應有部分一一八○分之五，合計為一一八分之一。土地部分則合併
      獲登記取得五八地號（含併入之六○、六二地號）十萬分之八八八及六一、六
      三地號各十萬分之四七二。惟全部建物之一一八個車位中，僅其中一○四個車
      位之所有權人獲登記取得基地之持分權，餘十四車位則僅有車位之建物持分權
      ，而未同時取得基地之持分權，何以如此登記無從得知。
（二）上開停車塔之基地於興建停車塔之前，即由地主鄭金富向新竹市第二信用合作
      社（下稱新竹二信）預為設定本金最高限額九千六百萬元之抵押權，並於興建
      停車塔後之八十三年十一月三日取得借款八千萬元，惟僅繳付一月之利息即告
      停繳本息，致遭抵押債權人即新竹二信聲請鈞院以八十五年度拍字第一六五六
      號民事裁定准予拍賣抵押之土地，嗣由概括承受債權之誠泰商業銀行股份有限
      公司（下稱誠泰銀行）聲請鈞院以八十六年執字第一二四六二號進行拍賣抵押
      物之強制執行，並依民法第八百七十七條之規定，將抵押設定後始營造之停車
      塔之建物併付拍賣，惟僅將停車塔建物之所有權一一八分之一○四之應有部分
      併付拍賣，於強制執行進行中執行債權人誠泰銀行將債權讓與被告丙○○，並
      於八十九年五月四日由債權人即被告丙○○自行拍定，執行法院因此寄來八十
      九年十月十二日進行分配之分配表。
（三）被告於上開執行中因拍定與原告所成立之買賣關係，有違反法律之強制規定之
      情事，依法不生買賣之法律關係：
  １、本停車塔之建物共一一八個車位，執行法院因民法第八百七十七條之規定，而
      將停車塔之建物併付拍賣，自應將一一八個車位即建物之全部併付拍賣，惟執
      行法院竟僅將建物中之一○四個車位即建物所有權應有部分一一八分之一○四
      併付拍賣，尚餘一一八分之一四之建物應有部分未併付拍賣，造成同為建物所
      有權人而有遭拍賣與不必遭拍賣之不同命運，對被拍賣之所有權人而言，明顯
      不公。
  ２、按將非抵押標的之建物與抵押之基地併付拍賣，無非因抵押設定後始營建之建
      物將造成行使抵押權拍賣抵押土地時之障礙，非但造成抵押土地價格之低落並
      製造土地與建物間複雜之法律關係，而影響抵押債權人之利益，因此乃賦予得
      將建物一併拍賣之權利，使土地及建物結合為一體，俾有意承買之人可就整體
      之使用及價值進行完整之評估，從而提高承買意願，間接助漲抵押部分土地之
      賣價，始可維護原抵押設定時之權益，因此所謂將「建物」一併拍賣，當指建
      物之全部，否則如可得選擇僅將「部分建物」併付拍賣，則「未拍賣部分之建
      物」對於土地拍賣所構成之障礙豈非依然存在？是條文雖未明定「全部」併付
      拍賣，唯此乃併付拍賣之基本理由，誠無待乎加以明文，本件執行法院未將停
      車塔之建物所有權全部併付拍賣，自嫌無據，該未拍賣之十四個車位對抵押之
      土地而言仍構成拍賣之障礙，無法提供承購人完整權利與使用價值之評估，使
      併付拍賣完全失其意義。
  ３、按法律行為違反強制規定者無效，民法第七十一條定有明文，而民法第八百七
      十七條將建物併付拍賣之規定，僅賦予執行法院是否予以併付拍賣之裁量權而
      已，此外並未賦予執行法院有選擇拍賣其中部分之權利，亦即如執行法院如決
      定併付拍賣時，僅能將建物之全部併付拍賣，而不得僅將部分建物所有權併付
      拍賣，是全部併付拍賣係強制規定，本件執行法院未將建物全部一併拍賣，明
      顯有違反民法第八百七十七條之強制規定，依民法第七十一條之規定，被告就
      原告部分因拍定所生之買賣關係顯有無效之原因。
（四）又本件起訴後被告始依權利移轉證書辦理所有權移轉登記，原告因此將原確認
      買賣關係不存在之訴訟變更為塗銷所有權移轉登記，俾回復原告之原所有權登
      記之狀態，豈料被告又於九十年二月九日將甫移轉而取得之所有權以買賣為原
      因移轉登記予訴外人張光男等人，造成被告已非所有權人之事實，蓄意迴避原
      告之追訴。惟被告既非所有權人，則塗銷登記之訴求已不具任何意義，原得塗
      銷登記之情事顯然已有變更，被告本於無效之買賣取得系爭不動產，並將之轉
      售，係屬無法律上原因而獲有價值二百二十四萬元之不當得利，被告故意以移
      轉他人之方式使原告取回所有權之可能性亦告落空，其侵害原告之所有權，造
      成原告各有一百十二萬元之損害亦甚明灼，為此本於民法第一百八十四條第一
      項之侵權行為損害賠償請求權及民法第一百七十九條第一項不當得利返還請求
      權，合併為本件訴之變更之請求。
三、證據：提出信義立體停車場停車位及土地預定買賣契約書、土地所有權狀、本院
    八十五年度拍字第一六五六號裁定、本院囑託查封登記書、本院民事執行處通知
    、土地及建物登記謄本為證。
乙、被告方面：
一、聲明：駁回原告之訴。
二、陳述：
（一）本件原告係以鈞院八十六年度執字第一二四六二號強制執行事件中，所查封拍
      賣原告所有如起訴狀附表所示土地、建物，有違反民法第八百七十七條規定之
      情形，應為無效，而提起本件訴訟。惟查，鈞院八十六年度執字第一二四六二
      號強制執行事件，原債權人誠泰銀行於八十六年八月十六日聲請強制執行時，
      係依強制執行法第七十五條第三項規定，請求鈞院將同屬於土地所有人之建物
      ，併予查封拍賣，而非依民法第八百七十七條規定請求併付拍賣。上開事實，
      有鈞院八十六年度執字第一二四六二號強制執行卷宗可稽，且早經被告於執行
      程序中陳明。原告就強制執行之情形，迄今仍有誤會。
（二）鈞院八十六年度執第一二四六二號強制執行事件，其進行查封、拍賣之程序，
      於法既無不合，被告於八十九年五月四日參與強制執行公開拍賣競標而得標買
      受，亦無任何無效之問題。原告之訴為無理由，應予駁回。
三、證據：提出強制執行聲請狀影本一件、陳報狀影本一件為證。
丙、本院依職權調閱八十六年度執字第一二四六二號執行卷宗。
    理      由
一、原告主張之右開事實，業據其提出信義立體停車場停車位及土地預定買賣契約書
    、土地所有權狀、本院八十五年度拍字第一六五六號裁定、本院囑託查封登記書
    、本院民事執行處通知、土地及建物登記謄本為證。被告固不否認系爭停車位及
    其基地係由其拍定而取得所有權，嗣後並將之出售予訴外人張光男等人，但辯稱
    ：本院八十六年度執字第一二四六二號強制執行事件，原債權人誠泰銀行於八十
    六年八月十六日聲請強制執行時，係依強制執行法第七十五條第三項規定，請求
    本院將同屬於土地所有人之建物，併予查封拍賣，而非依民法第八百七十七條規
    定請求併付拍賣。且本院八十六年度執第一二四六二號強制執行事件，其進行查
    封、拍賣之程序，於法並無不合，被告於八十九年五月四日參與強制執行公開拍
    賣競標而得標買受，亦無任何無效之問題等語。
二、本件原告主張強制執行程序違法致拍定無效之依據，無非認執行法院未將停車場
    建物全部併付拍賣，係違反民法第八百七十七條之規定。然查，本件原債權人誠
    泰銀行於八十六年八月十六日聲請強制執行時，係依強制執行法第七十五條第三
    項規定，請求本院將同屬於土地所有人之建物，併予查封拍賣，而非依民法第八
    百七十七條請求併付拍賣一節，有強制執行聲請狀一紙附卷可稽。原告指稱本院
    執行處未將停車場建物全部併付拍賣，係違反民法第八百七十七條之規定，已有
    違誤。惟不論依強制執行法第七十五條第三項或民法第八百七十七條規定，其立
    法意旨無非因建築物不能與基地之使用分離而獨立存在，故建築物與基地同屬債
    務人所有時，為避免僅拍賣其一，致建築物與基地異其所有人，衍生複雜之法律
    關係，自以合併查封、拍賣為宜，且是否應一併查封拍賣，均付與執行法院裁量
    權，此從民法第八百七十七條規定：「土地所有人於設定抵押權後，在抵押之土
    地上營造建築物者，抵押權人於必要時，『得』將其建築物與土地併付拍賣。但
    對於建築物之價金，無優先受清償之權。」及強制執行法第七十五條第三項規定
    ：「建築物及其基地同屬於債務人所有者，『得』併予查封、拍賣。」即明。是
    執行法院認有併付拍賣之必要，或依強制執行法第七十五條第三項規定認應予一
    併查封拍賣，債務人對此有所爭執時即可依強制執行法第十二條規定聲明異議，
    再由執行法院依異議程序處理，尚不得於上開停車塔暨其基地拍定後，再起訴主
    張拍定之程序違法而有無效之原因。況依上開二條文規定，僅適用於建築物與土
    地均屬於同一所有人之情況。原告主張「不論建物所有權人是否同時為土地之所
    有權人」，建物均得併付拍賣，亦即系爭停車場建物應有部分一一八分之十四之
    所有權人廖秋芬等七人縱非土地所有權人，亦得將該部分建物併付拍賣等語，尚
    乏依據。
三、綜上所述，系爭強制執行程序，執行法院僅將占用基地應有部分之一○四個停車
    塔（所有權一一八分之一○四）併付拍賣，而未將建物全部併付拍賣是否恰當，
    係屬執行法院強制執行之命令，或對於執行法院實施強制執行之方法有爭議，應
    否於強制執行程序終結前聲明異議之範疇，尚不得於強制執行程序終結後，再起
    訴主張該拍賣程序違法而有無效之原因，是原告起訴主張因系爭拍賣程序違法，
    兩造就系爭停車位及其基地之買賣契約無效等語，洵難足採。從而．原告依不當
    得利及侵權行為之法律關係請求被告應給付原告各一百一十二萬元，及自九十年
    一月二日起至清償日止按年息百分之五計算之利息，洵屬無據，不應准許。又原
    告之訴既經駁回，其假執行之聲請亦失所附麗，一併駁回之。
四、結論：
    本件原告之訴為無理由，依民事訴訟法第七十八條、第八十五條第一項，判決如
    主文。
中      華      民      國    九十      年      三      月     二十     日
                                            民事第五庭法      官  林秀圓
右為正本係照原本作成
如對本判決上訴，須於判決送達後廿日內向本院提出上訴狀
中      華      民      國    九十      年      三      月     二十     日
                                                      法院書記官  林蓮女


司法院資訊處製作；財團法人民間司法改革基金會備份。
